ACORDAO-COMPLETO-2522633

ACÓRDÃO 132/2022 ATA 2/2022 - PLENÁRIO

VISTA, relatada e discutida esta revisão de ofício do ato de alteração da aposentadoria do ex-servidor da Funasa/MG, Luiz Rodrigues Teixeira.
ACORDAM os Ministros do Tribunal de Contas da União, reunidos em sessão do Plenário, ante as razões expostas pelo Relator e com fundamento no art. 71, inciso III, da Constituição Federal de 1988, nos arts. 1º, inciso V, e 39, inciso II, da Lei 8.443/1992 e nos arts. 1º, inciso VIII, 260, §1º, e 262 do Regimento Interno, em:
9.1. revisar de ofício o Acórdão 1721/2021-TCU-Primeira Câmara, que considerou tacitamente registrado o ato de alteração da aposentadoria de Luiz Rodrigues Teixeira, para considerar ilegal aquele ato;
9.2. determinar à Funasa/MG que:
9.2.1. cesse os pagamentos decorrentes do ato impugnado e, no prazo de quinze dias, comunique a esta Corte as providências adotadas;
9.2.2. dê ciência deste Acórdão ao interessado e o alerte de o efeito suspensivo proveniente de eventual interposição de recurso junto ao TCU não o eximirá da devolução dos valores indevidamente percebidos após a notificação, em caso de não provimento do apelo;
9.2.3. encaminhe a esta Corte, no prazo de trinta dias, comprovante da data da ciência desta decisão pelo interessado.

Ato de alteração de aposentadoria em que foi detectada prescrição do fundo de direito para modificação do ato original.

Superintendência Estadual em Minas Gerais da Fundação Nacional de Saúde - Funasa/MG

3. Interessado: Luiz Rodrigues Teixeira (XXX.474.606-XX)

13.1. Ministros presentes: Bruno Dantas (na Presidência), Walton Alencar Rodrigues, Augusto Nardes, Aroldo Cedraz, Raimundo Carreiro e Jorge Oliveira (Relator).
13.2. Ministros-Substitutos convocados: Augusto Sherman Cavalcanti e André Luís de Carvalho.
13.3. Ministros-Substitutos presentes: Marcos Bemquerer Costa e Weder de Oliveira.

JORGE OLIVEIRA

Adoto como relatório a instrução produzida na Secretaria de Fiscalização de Integridade de Atos e Pagamentos de Pessoal e de Benefícios Sociais - Sefip, endossada pelo corpo dirigente daquela unidade técnica e pelo Ministério Público junto ao TCU - MPTCU e a seguir transcrita (peças 30/32) :
"Trata-se de revisão de ofício do registro tácito do ato de alteração de aposentadoria de Luiz Rodrigues Teixeira (CPF: XXX.474.606-XX) , servidor da Superintendência Estadual da Funasa em Minas Gerais.
O ato foi submetido, para fim de registro, à apreciação do Tribunal de Contas da União (TCU) , de acordo com o art. 71, inciso III, da Constituição Federal. O cadastramento e a disponibilização ao TCU ocorreram por intermédio do Sistema de Apreciação e Registro de Atos de Admissão e Concessões, na forma dos arts. 2º, caput e incisos I a VI, e 4º, caput, da Instrução Normativa - TCU 78/2018.
HISTÓRICO
O ato em exame ingressou no TCU em 11/8/2015. Portanto, à luz da decisão exarada pelo STF no Recurso Extraordinário 636.553/RS, restou tacitamente registrado ao completar cinco anos nesta Corte de Contas. 
Nada obstante, consoante previsto no voto que fundamentou a decisão proferida naquele RE, o TCU pode rever a concessão no prazo de cinco anos a contar da data do registro, com fundamento no art. 54 da Lei 9.784/1999.
Exame prévio desta Unidade propôs considerar ilegal o presente ato, em razão do pagamento de anuênios em valor superior ao devido, com determinação à origem para que esclarecesse a origem da rubrica judicial presente no contracheque do interessado (peças 5-6) , proposta anuída pelo MPTCU (peça 7) .
Despacho do relator, contudo, determinou o retorno dos autos à Sefip, com vistas à realização de oitiva do inativo (peça 8) .
Em cumprimento à sobredita determinação, esta Unidade Técnica oportunizou a oitiva do interessado (peça 9) , que, apesar de regularmente notificado (peças 10 e 11) , não apresentou resposta.
Novo exame da Sefip reiterou a proposta de ilegalidade (peças 13-14) . O MPTCU, tendo em vista que a deliberação então proferida nos autos do RE 636.553/RS ainda poderia ser objeto de reforma ou modulação, propôs que os autos fossem sobrestados até que a decisão do STF acerca da matéria se tornasse definitiva (peça 16) . 
Por fim, o Acórdão 1721/2021-TCU-Primeira Câmara, relatado pelo Ministro Benjamin Zymler, determinou à Sefip que, além de fazer consignar, na base de dados do sistema Sisac, a anotação de registro tácito do ato tratado neste processo, adotasse, nos termos do subitem 9.2.1 do Acórdão 122/2021-TCU-Plenário, relatado pelo Ministro Walton Alencar Rodrigues, as medidas pertinentes com vistas à revisão de ofício do ato de alteração de interesse do Sr. Luiz Rodrigues Teixeira, levando em conta, para tanto, as irregularidades verificadas nestes autos (peça 17) . 
Nova oitiva foi encaminhada ao interessado (peça 25) e novamente não se obteve resposta.
EXAME TÉCNICO
Como registrado anteriormente, o presente ato de alteração teve parecer do controle interno pela ilegalidade em razão da averbação de tempo exercido em atividade insalubre em regime estatutário (3 anos, 4 meses e 8 dias) , da percepção indevida da vantagem do art. 192, inciso II, da Lei 8.112/90 e do pagamento de anuênios em valor maior que o devido.
Sobre a averbação de tempo exercido em atividade insalubre em regime estatutário, a jurisprudência do TCU é cristalina no sentido de que é ilegal a contagem ponderada de tempo insalubre com base em Mandado de Injunção 880 e a Súmula Vinculante 33 do STF para aposentadorias concedidas com base em fundamento legal diferente do art. 40, § 4º, inciso III, da Constituição Federal, como no presente caso. Nesse sentido são os Acórdãos 735/2014-TCU e 3.373/2016-TCU, ambos da 1ª Câmara e relatados pelo Ministro Walton Alencar Rodrigues.
Apesar disso, o desconto do tempo averbado de forma irregular ainda garante ao interessado 38 anos, 1 mês e 20 dias de tempo de serviço, tempo suficiente, portanto, para aposentadoria integral, na forma como concedida. Suficiente também para se ter direito ao pagamento da vantagem do art. 192, inciso II, da Lei 8.112/90.
No que tange ao pagamento de anuênios em valor superior ao devido (31%) , o controle interno destacou que, para o cálculo de tal vantagem, a FUNASA incluiu tempo de serviço público indevido, pois desconsiderou que houve o rompimento do vínculo jurídico do servidor com a Administração, durante o período de 03/07/67 a 02/10/72, em desacordo com a Nota Técnica 282/2011/CGNOR/DENOP/SRH/MP, de 13/06/2011. 
Desse modo, o tempo de serviço para GATS correto é de 26 anos 5 meses 14 dias (percentual de 26%) , considerando a data de ingresso no serviço público, conforme Siape, sem interrupção do vínculo com a Administração. 
Consulta ao contracheque do interessado revela que o valor referente a anuênios vem sendo pago em duas parcelas: uma administrativa, no valor de R$ 600,66, que corresponde ao percentual de 28%, e outra judicial, no valor de R$ 57,69. Somadas, as duas correspondem ao percentual de 31%, indicado pelo Controle Interno.
Adicionalmente, cabe ressaltar que o Relator, em seu voto (peça 18) , destacou:
No que diz respeito ao ato de aposentadoria sob exame, entendo que o mesmo deveria ser considerado ilegal, só que por fundamento diverso do asseverado pela unidade técnica, qual seja, o da prescrição do fundo de direito para que o órgão jurisdicionado promova a alteração do ato de aposentadoria do interessado, conforme jurisprudência do Superior Tribunal de Justiça e desta Corte de Contas (cf. Acórdão 175/2021-TCU-Plenário, da minha relatoria) .
A concessão inicial do servidor, considerada legal no âmbito do TC Processo 002.318/2008-6, se deu de forma proporcional e com vigência a partir de 29/04/1999. Assim, conforme entendimento consolidado do TCU e em consonância com jurisprudência do STF, passados mais de 5 anos do ato inicial, ainda que efetivamente o inativo tivesse preenchido os requisitos necessários à integralização dos proventos e à contagem dos anuênios na proporção que vem sendo paga, não seria possível, a esta altura, admitir a alteração promovida pela origem, uma vez operada a prescrição do fundo de direito para tanto, cabendo considerar o ato ilegal. 
CONCLUSÃO
Em razão da prescrição do fundo de direito para a alteração da concessão inicial, cabe revisar de ofício a deliberação que registrou tacitamente o presente ato, para considerá-lo ilegal. 
Destaque-se que a análise deste processo levou em conta os dispositivos da Resolução TCU 315/2020.  
PROPOSTA DE ENCAMINHAMENTO
Ante o exposto, conforme o preceituado no artigo 71, inciso III, da Constituição Federal de 1.988; c/c os artigos. 1º, inciso V, e 39, inciso II, da Lei 8.443/92, c/c os artigos 1º, inciso VIII, 260, §1º, do Regimento Interno do TCU, e tomando por base as informações prestadas pelo órgão de controle interno e as verificações feitas pela unidade técnica, na forma prevista no artigo 260, caput, do Regimento Interno do TCU, propõe-se:
1.1. revisar de ofício o Acórdão 1721/2021-TCU-Primeira Câmara, que registrou tacitamente o ato inicial de aposentadoria de Luiz Rodrigues Teixeira (CPF: XXX.474.606-XX) , para que seja considerado ilegal;
1.2. determinar à Superintendência Estadual da Funasa em Minas Gerais, com fundamento no art. 4º, inciso I, da Resolução TCU 315/2020, que:
1.2.1. faça cessar os pagamentos decorrentes do ato impugnado, comunicando ao TCU, no prazo de quinze dias, as providências adotadas, nos termos dos art. 262, caput, do Regimento Interno do TCU, 8º, caput, da Resolução - TCU 206/2007; 
1.2.2. informe ao interessado o teor do acórdão que for prolatado, alertando-o de que o efeito suspensivo proveniente de eventual interposição de recurso junto ao TCU não o exime da devolução dos valores indevidamente percebidos após a notificação, em caso de não provimento desse recurso;
1.2.3. encaminhe ao TCU, no prazo de trinta dias, comprovante da data de sua ciência, nos termos do art. 4º, § 3º, da Resolução - TCU 170/2004."
	É o relatório.

não há.

Procurador Sergio Ricardo Costa Caribé

REVISÃO DE OFÍCIO. REGISTRO TÁCITO. ATO DE ALTERAÇÃO DE APOSENTADORIA. PAGAMENTO DE ANUÊNIOS EM PERCENTUAL SUPERIOR AO DEVIDO. PRESCRIÇÃO DO FUNDO DE DIREITO PARA A ALTERAÇÃO. AUSÊNCIA DE RESPOSTA DO INTERESSADO À OITIVA PROMOVIDA. ILEGALIDADE DO ATO DE ALTERAÇÃO.

APOSENTADORIA (APOS)

Em cumprimento ao Acórdão 1721/2021-TCU-Primeira Câmara (Relator o Ministro Benjamin Zymler) , que o considerou tacitamente registrado, a Secretaria de Fiscalização de Integridade de Atos e Pagamentos de Pessoal e de Benefícios Sociais - Sefip adotou providências para revisão de ofício do ato de alteração de aposentadoria do ex-servidor da Superintendência Regional em Minas Gerais da Fundação Nacional de Saúde - Funasa/MG, Luiz Rodrigues Teixeira.
2.	Diante da ausência de resposta do interessado à oitiva promovida, a unidade técnica, em pareceres uniformes e com apoio do Ministério Público junto ao TCU - MPTCU, opinou pela revisão de ofício do acórdão que reconheceu o registro tácito, pela ilegalidade do ato em exame e pela formulação de determinações corretivas à unidade emissora, diante do pagamento de anuênios maior do que o devido e da prescrição do fundo de direito para alteração da concessão inicial de aposentadoria.
3.	Acolho tais manifestações, que incluo entre minhas razões de decidir.
4.	Verifica-se, de fato, o pagamento de anuênios em percentual superior ao correto, uma vez que a Funasa impropriamente desconsiderou que houve interrupção do vínculo do interessado com a Administração no período de 03/07/1967 a 02/10/1972. Assim, o percentual efetivamente devido é de 26%, e não de 31%, como consta do ato.
5.	Além disso, a concessão inicial do servidor, considerada legal no TC-Processo 002.318/2008-6, se deu de forma proporcional e teve vigência a partir de 29/04/1999. Já o ato de alteração em exame, destinado a promover a integralização do benefício, vigeu a partir de 19/08/2008.
6.	Ocorreu, assim a prescrição do fundo de direito para alteração do ato inicial, uma vez que foi extrapolado o prazo quinquenal para realização de modificações admitido, com base nos arts. 1º e 2º do Decreto 20.910/1932, na jurisprudência desta Corte (Acórdão 175/2021-TCU-Plenário - Relator o Ministro Benjamin Zymler) e do Superior Tribunal de Justiça - STJ (Embargos de Divergência no Recurso Especial 1.172.833; Agravo Regimental no Recurso Especial 1.205.767; Recurso Especial 1.032.498; Embargos de Divergência em Agravo Regimental no Recurso Especial 1.172.802; Agravo Regimental em Embargos de Divergência no Recurso Especial 1.112.291) 
	Dessa forma, o ato em exame deve ser considerado ilegal, razão pela qual acolho os pareceres e voto pela adoção da minuta de acórdão que trago a este Colegiado.
	TCU, Sala das Sessões, em 26 de janeiro de 2022.
JORGE OLIVEIRA 
Relator